ACORDAO-COMPLETO-2371002

ACÓRDÃO 13206/2019 ATA 39/2019 - PRIMEIRA CÂMARA

VISTOS, relatados e discutidos estes autos que tratam de ato de concessão de aposentadoria emitido pelo então Centro Federal de Educação Tecnológica do Piauí em favor da ex-servidora Rita Martins de Cássia; 
ACORDAM os Ministros do Tribunal de Contas da União, reunidos em Sessão da 1ª Câmara, com fundamento no art. 71, inciso III, da Constituição Federal, nos arts. 1º, inciso V, e 39, inciso II, da Lei 8.443/1992, no art. 260, § 1º, do RI/TCU e ante as razões expostas pelo Relator, em: 
9.1. considerar ilegal o ato de concessão de aposentadoria emitido em favor de Rita Martins de Cássia (XXX.622.823-XX) , recusando o respectivo registro; 
9.1.1. dispensar a devolução dos valores indevidamente recebidos até a data da ciência pelo Instituto Federal do Piauí do presente acórdão, com base no Enunciado 106 da Súmula da Jurisprudência do TCU; 
9.2. determinar ao Instituto Federal do Piauí, com base no art. 45 da Lei 8.443/1992, que: 
9.2.1. faça cessar os pagamentos decorrentes do ato impugnado, comunicando ao TCU, no prazo de quinze dias as providências adotadas, nos termos do art. 262, caput, do Regimento Interno do TCU, art. 8º, caput, da Resolução-TCU 206/2007 e 19, caput, da Instrução Normativa-TCU 78/2018;
9.2.2. ajuste as parcelas judiciais que integram os proventos da interessada, referentes à função "FC-5", com fundamento na portaria MEC 474/1987, desconsiderando a metodologia de cálculo que leva em consideração a atual remuneração de professor titular eis que essa metodologia não tem amparo legal e não está assegurada em nenhuma decisão judicial;
9.2.3. comunique à interessada o teor desta decisão, alertando-a de que o efeito suspensivo proveniente da interposição de eventual recurso não a exime da devolução dos valores percebidos indevidamente após a respectiva notificação, caso o recurso não seja provido;
9.2.4. no prazo de 30 (trinta) dias, contados da ciência desta decisão, envie a este Tribunal documentos comprobatórios de que a interessada está ciente da presente deliberação;
9.2.5. emita novo ato, livre da irregularidade mencionada, submetendo-o ao TCU, no prazo de trinta dias, consoante os arts. 262, § 2º, do Regimento Interno do TCU e 19, § 3º, da Instrução Normativa TCU 78/2018.

Ato de concessão de aposentadoria emitido pelo então Centro Federal de Educação Tecnológica do Piaui. Apreciação para fins de registro.

Primeira Câmara

Instituto Federal do Piauí.

3. Interessada: Rita Martins de Cássia (XXX.622.823-XX).

13.1. Ministros presentes: Walton Alencar Rodrigues (Presidente), Benjamin Zymler, Bruno Dantas e Vital do Rêgo (Relator).
13.2. Ministro-Substituto presente: Weder de Oliveira.

ACORDAO-COMPLETO-2465750

Acórdão 9092/2021 - Primeira Câmara

VITAL DO RÊGO

Adoto como relatório, com os devidos ajustes de forma, a instrução elaborada no âmbito da Secretaria de Fiscalização de Pessoal (peça 12) , com a qual se manifestou de acordo o corpo gerencial daquela unidade técnica especializada (peça 13) , a seguir transcrita:
INTRODUÇÃO
Trata-se de ato de concessão de aposentadoria de Rita Martins de Cássia, ex-docente do Centro Federal de Educação Tecnológica do Piauí (CEFET-PI) , submetido à apreciação do Tribunal de Contas da União (TCU) para fim de registro, de acordo com o art. 71, inciso III, da Constituição Federal. O cadastramento e a disponibilização ao TCU ocorreram por intermédio do Sistema de Apreciação e Registro de Atos de Admissão e Concessões, na forma dos arts. 2º, caput e incisos I a VI, e 4º, caput, da Instrução Normativa - TCU 78/2018.
HISTÓRICO
Exame preliminar identificou o pagamento de parcela judicial referente à incorporação de função em valor superior ao permitido, segundo a jurisprudência do TCU. 
Diante disso e considerando que o ato foi submetido à exame do Tribunal há mais de 5 anos, foi promovida, por meio da origem, a oitiva da interessada, nos termos do Acórdão 587/2011-TCU-Plenário, de relatoria do Ministro Valmir Campelo (peças 1-2) . 
Em resposta, a FUB encaminhou os documentos constantes 8. A interessada, por meio de seu representante legal, apresentou a defesa acostada às peças 6 e 7. 
EXAME TÉCNICO
A Sra. Rita Martins de Cássia aposentou-se com base no art. 40, inciso III, alínea "b", da Constituição Federal de 1988, combinado com o art. 186, inciso III, alínea "b", da Lei 8.112/1990 (aposentadoria especial de professor, com proventos integrais) , com a vantagem estabelecida pelo art. 193 deste mesmo diploma legal, que assim dispunha:
Art. 193. O servidor que tiver exercido função de direção, chefia, assessoramento, assistência ou cargo em comissão, por período de 5 (cinco) anos consecutivos, ou 10 (dez) anos interpolados, poderá aposentar-se com a gratificação da função ou remuneração do cargo em comissão, de maior valor, desde que exercido por um período mínimo de 2 (dois) anos.
Impende registrar que, nos termos do Acórdão 2076/2005-TCU-Plenário, de relatoria do Ministro-Substituto Augusto Sherman, esta Corte de Contas decidiu por considerar legais as concessões de aposentadorias e pensões de cujos atos conste a vantagem "opção", desde que os interessados tenham satisfeito, até 18/1/1995, os requisitos estabelecidos no art. 193, da Lei 8.112/1990. Deixou-se, por esse julgado, de exigir a implementação, até aquela data, dos requisitos para a aposentação em qualquer modalidade.
Conforme informação constante do ato, a interessada exerceu a função FC-5 de 11/12/1981 a 31/10/1991, preenchendo assim os requisitos previstos no Acórdão supramencionado para se ter direito à opção prevista no art. 193, da Lei 8.112/1990. 
Segundo tabela abaixo, extraída da Lei 13.328/2016 de 29/7/2016, com vigência a partir de 1/1/2019, a inativa deveria receber pelo exercício da extinta FC-5, equivalente ao atual CD-4, o valor de R$ 6.421,26, acrescido dos anuênios a que faz jus. Consulta ao seu contracheque atual releva, contudo, a percepção de duas rubricas judiciais referentes ao exercício da função comissionada, nos valores de R$ 13.580,85 e R$ 8.594,21 (peça 9) , cuja soma ultrapassa o valor devido, o que torna ilegais os pagamentos atuais. 
Tabela de Remuneração dos Cargos de Direção das IFES (CD) 
	CARGO
	TOTAL
	60%

	CD-01
	R$13.474,12
	R$ 8.084,47

	CD-02
	R$ 11.263,53
	R$ 6.758,12

	CD-03
	R$ 8.842,39
	R$ 5.305,43

	CD-04
	R$ 6.421,26
	R$ 3.852,76

A defesa da interessada esclareceu, primeiramente, que, embora a oitiva tenha questionado acerca da incorporação de quintos, a inativa não apresenta quintos incorporados. Em verdade, seu vencimento equivale ao valor da função exercida por 5 anos consecutivos (FC-5) , por opção decorrente do art. 193 da Lei 8.112/1190, como já mencionado. 
 Alegou ainda que, em reação à tentativa da Administração de reduzir sua remuneração, ingressou na justiça, obtendo sentença favorável no âmbito do MS 12946-18.2010.4.01.4000, de forma a impedir a referida redução dos proventos. Ocorre que este sentença combateu, conforme a defesa, a tentativa da Administração "retroagir, a base de cálculo da função comissionada dos impetrantes, até o ano de 2005 e, neste ano, CONGELAR as correções por entender que os valores recebidos pelos autores tratam-se de incorporações de quintos/décimo, o que não é o caso" (peça 6, p. 4) (destaquei) , tratando de tema distinto, portanto, à ilegalidade suscitada na presente instrução. 
 Argumentou, por fim, que o ato de aposentadoria não poderia ser revisto porque teria operado a decadência administrativa. Quanto a este ponto, a jurisprudência do TCU e do STF são cristalinas no sentido de que de que os atos de aposentadoria, reforma e pensão têm natureza jurídica de atos complexos, só se aperfeiçoando com o registro do TCU. A aplicação do instituto da decadência administrativa no âmbito desse Tribunal, quando do exercício de sua competência constitucional de apreciação de atos de pessoal para fins de registro, já foi amplamente debatida nesta Corte, inclusive com a edição da Súmula TCU 278, a seguir transcrita: 
Os atos de aposentadoria, reforma e pensão têm natureza jurídica de atos complexos, razão pela qual os prazos decadenciais a que se referem o § 2º do art. 260 do Regimento Interno e o art. 54 da Lei nº 9.784/99 começam a fluir a partir do momento em que se aperfeiçoam com a decisão do TCU que os considera legais ou ilegais, respectivamente.
 Logo, o longo decurso de prazo não tem o condão de tornar legais os atos eivados de vícios. O decurso do prazo leva tão somente à obrigatoriedade da instauração do contraditório por esta Corte de Contas, o que foi observado no caso em exame. Assim, não merecem prosperar os argumentos da defesa. 
CONCLUSÃO
 Tendo em vista as análises realizadas no ato em epígrafe, cabe considerar ilegal e recusar o registro do ato de concessão de aposentadoria de Rita Martins de Cássia, em virtude do pagamento da parcela decorrente do art.193 da Lei 8.112/1990 em valor superior ao devido. 
PROPOSTA DE ENCAMINHAMENTO
 Ante o exposto, e de conformidade com o preceituado nos artigos 71, III, da Constituição Federal de 1988; 1º, V, e 39, II, da Lei 8.443/1992; e 1º, VIII, e 259, II, do Regimento Interno/TCU, propõe-se:
1.1. considerar ilegal e recusar o registro do ato inicial de aposentadoria de Rita Martins de Cássia (CPF: XXX.622.823-XX) ;
1.2. dispensar o ressarcimento das quantias indevidamente recebidas de boa-fé, consoante o disposto no Enunciado 106 da Súmula de Jurisprudência do TCU; 
1.3. determinar à Centro Federal de Educação Tecnológica do Piauí que:
1.3.1. faça cessar os pagamentos decorrentes do ato impugnado, comunicando ao TCU, no prazo de quinze dias, as providências adotadas, nos termos dos art. 262, caput, do Regimento Interno do TCU;
1.3.2. emita novo ato de aposentadoria, livre das irregularidades apontadas, e o submeta ao TCU no prazo de trinta dias, nos termos dos arts. 262, § 2º, do Regimento Interno do TCU;
1.3.3. informe à interessada o teor o acórdão que for prolatado, alertando-a de que o efeito suspensivo proveniente de eventual interposição de recurso junto ao TCU não a exime da devolução dos valores indevidamente percebidos após a notificação, em caso de não provimento desse recurso; 
1.3.4. encaminhe ao TCU, no prazo de trinta dias, comprovante da data de ciência da interessada, nos termos do art. 4º, § 3º, da Resolução - TCU 170/2004.
O Ministério Público, representado nos autos pelo Procurador Dr. Rodrigo Medeiros de Lima, manifestou-se de acordo com a proposição da unidade técnica (peça 14) . 
É o Relatório.

não há.

Procurador Rodrigo Medeiros de Lima.

APOSENTADORIA. INCORPORAÇÃO DE QUINTOS DE FC COM BASE NOS CRITÉRIOS DADOS PELA PORTARIA MEC 474/1987. OPÇÃO PARA RECEBER, A TÍTULO DE APOSENTADORIA, A REMUNERAÇÃO DA FUNÇÃO COMISSIONADA EM VEZ DA REMUNERAÇÃO DO CARGO. DECISÃO JUDICIAL QUE NÃO AMPARA A FORMA DE CÁLCULO ADOTADA POR EQUÍVOCO PELA ENTIDADE. INAPLICABILIDADE DO ART. 54 DA LEI 9784/1999 AO TCU QUANDO NO EXERCÍCIO DA COMPETÊNCIA DADA PELO ART. 71, INCISO III, DA CF/1988. OITIVA. ILEGALIDADE. DETERMINAÇÕES.

APOSENTADORIA (APOS)

Secretaria de Fiscalização de Pessoal (Sefip).

Em exame, ato de concessão de aposentadoria emitido pelo então Centro Federal de Educação Tecnológica do Piauí em favor da ex-servidora Rita Martins de Cássia. A mencionada ex-servidora foi aposentada no cargo de Professor Substituto de 1º e 2º graus, na data de 525/6/2001, sendo que o ato Sisac respectivo foi disponibilizado ao TCU na data de 15/7/2002. Cabe observar que, no ato em epígrafe, a interessada optou por receber a remuneração da função cheia (FC-05) em vez da remuneração do cargo efetivo no qual se deu a aposentadoria.
A Sefip, ao analisar a concessão, identificou indícios de irregularidade na parcela judicial referente a função FC-05, com base na portaria MEC 474/1987. Considerando que o ato em questão foi disponibilizado ao TCU há mais de 5 anos, a unidade técnica oportunizou à interessada, nos termos do Acórdão 587/2011-TCU-Plenário, as garantias constitucionais atinentes ao contraditório e à ampla defesa (peça 2) . Em paralelo, foi realizada diligência junto ao Instituto Federal de Educação do Piauí para que a entidade apresentasse esclarecimentos acerca do indício destacado (peça 1) .
Após ter sido notificada acerca da irregularidade identificada em seu ato de aposentadoria, a interessada apresentou suas razões que foram juntadas nas peças 6 e 7. O IFT/PI apresentou os esclarecimentos requeridos na documentação de peça 8. Em síntese, os argumentos trazidos para justificar o pagamento da rubrica judicial inquinada são os seguintes: (i) o pagamento da parcela judicial está amparado pela decisão judicial proferida nos autos do MS 12946-18.2010.4.01.4000 (5ª VF/PI) (ii) decadência administrativa para suprimir os pagamentos; e (iii) proteção pelo princípio da segurança jurídica.
Depois de analisar as informações e argumentos constantes dos autos, a Sefip entendeu que eles não são hábeis a justificar a continuidade do pagamento das parcelas judiciais, eis que estão acima dos atuais valores de referência para a função que servem de parâmetro para a aposentadoria. Ao final, a Sefip propõe considerar ilegal o ato em apreço.
Em sua manifestação regimental, o Ministério Público junto ao TCU, em cota singela de participação, ratificou a proposta formulada pela unidade técnica.
-II-
No mérito, assiste razão às conclusões formuladas pela Sefip para considerar ilegal a concessão em epígrafe. No entanto, entendo que são outras as razões para se chegar à mesma conclusão, razão pela qual passo a abordar questões não enfrentadas pela unidade técnica.
Inicialmente, observo que a Rita Martins de Cássia foi beneficiária, no ano 2000, de decisão judicial proferida nos autos do MS 2000.40.00.000176-0, da 5ª VF de Teresina. No referido processo judicial restou assegurado que os quintos incorporados na vigência da Lei 7.596/1987, de acordo com os valores fixados pela Portaria MEC 474/1987, não poderiam sofrer as reduções remuneratórias determinadas pela Lei 8.168/1991. Na referida decisão não foi decidido que os quintos incorporados deveriam ser calculados sempre com base nos parâmetros da Portaria 474/1987.
Verifico, ainda, que a nova decisão judicial, proferida nos autos do MS 12946-18.2010.4.01.4000, também da 5ª Vara Federal do PI, determinou a manutenção dos critérios de reajuste até então adotados, corroborando a decisão anterior. Vale dizer que a mencionada decisão, em suas razões de decidir, fundamentou a parte dispositiva tão somente na impossibilidade da Administração de revisar seus próprios atos em razão de incidir a decadência prevista no art. 54 da Lei 9.784/1999, sem adentrar no mérito da controvérsia. Senão vejamos alguns trechos da sobredita decisão (peça 7, p. 5-7) 
 (...) 
Impugnam, nesse contexto, as conclusões do Parecer exarado pela Auditoria de Recursos Humanos/ Secretaria de Recursos Humanos/ Ministério do Planejamento, Orçamento e Gestão nos autos do processo 04500.001168/2009-07 (fls. 113/119) . 
O parecer que embasou a decisão administrativa impugnada reconhece a ilegalidade da sistemática que veem sendo empreendida pela Administração para os reajustes das parcelas remuneratórias devidas aos impetrantes. Veja-se trecho conclusivo do indigitado Parecer: 
"30. Face ao exposto, entende-se que os interessados não possuem direito ao reajuste da rubrica "decisão judicial transitada em julgado", nos termos da Portaria n° 474187, não se aplicando especificamente a esta rubrica qualquer majoração decorrente da publicação da Medida Provisória 431/2008, convertida na Lei 11.784/2008, uma vez que as decisões judiciais colacionadas aos autos resguardam a irredutibilidade de tal rubrica e não o reajuste nos termos daquela Portaria. Com efeito, não há direito adquirido a regime jurídico. " 
Sem entrar no mérito da controvérsia, tenho que a revisão da orientação quanto ao regime de cálculo dos proventos dos impetrantes não pode prosperar por ter o administrador decaído do direito de fazê-lo, conforme entendimento consagrado nas disposições do artigo 54 da lei 9.784/99, in verbis: (destaque acrescido) 
"Art. 54. O direito da Administração de anular os atos administrativos de que decorram efeitos favoráveis para os destinatários decai em cinco anos, contados da data em que foram praticados, salvo comprovada má-fé". 
Muito embora se reconheça o poder-dever da Administração de anular ou revisar seus próprios atos quando eivados de ilegalidade, em razão da estrita sujeição da atuação administrativa ao princípio da legalidade, essa prerrogativa deve se harmonizar com outros princípios inerentes ao Estado Democrático de Direito, corno os princípios da segurança jurídica e da estabilização das relações jurídicas, que impõe a proteção das situações jurídicas consolidadas e perfeitamente assentadas dentro do contexto social.
 (...) 
Assim, mesmo sendo infestável o entendimento doutrinário de que a Administração pode anular seus próprios atos quando eivados de vícios que os tornem ilegais, porque deles não se originam direitos, esse agir da Administração no tocante a consertar seus atos ilegais deve ser levado a efeito dentro do parâmetro temporal insculpido no art. 54 da Lei 9.784/99. 
Ultrapassado o prazo decadencial da norma referida sem que a Administração tome as medidas executivas necessárias ao alijamento do ato viciado do sistema jurídico, deverá prevalecer a segurança jurídica e a estabilização das relações no confronto com o princípio da estrita legalidade
 (...) 
Ante o exposto, concedo a segurança para que (i) a impetrada não proceda qualquer redução na renumeração dos impetrantes, devendo as atuais renumerações dos impetrantes serem mantidas com base nos critérios de reajuste até aqui adotados pela Administração e (ii) não proceda a qualquer desconto na renumeração dos impetrantes a título de reposição ao erário.
Diante de tal decisão judicial, o Instituto Federal do Piauí, passou a calcular o valor devido a título da parcela judicial sem observar o que restou decidido na primeira decisão judicial (processo 2000.40.00.000176-0) , mantida na segunda (processo 12946-18.2010.4.01.4000) , consoante memória de cálculo apresentada na peça 8, p. 73:
CÁLCULO DA REMUNERAÇÃO DE FC (em 5/10/2011) 
FUNDAMENTO LEGAL: Sentença 382/2010 - TIPO A proferida nos autos do Mandando de Segurança Individual n° 12946-18.2010.4.01.4000, com força executória dada através da Nota Técnica FMF n° 20/2011-PF/PI, de 21/09/2011. 
EFEITOS FINANCEIROS: A partir de 1° de julho de 2010
PORTARIA/MEC N° 474, DE 26/8/1987, DOU DE 31/8/1987. 
"Art 2° Parágrafo único - A remuneração das Funções Comissionadas previstas no Anexo I terá valor igual ao da remuneração do Professor Titular da carreira de Magistério Superior, em regime de Dedicação Exclusiva, com Doutorado, acrescida dos percentuais a seguir especificados: FC-1 - 80%, FC-2 - 65%, FC-3 - 55%, FC-4 - 40°/o, FC-5 - 30%, FC-6 - 20% e FC-7 - 0%." 
CÁLCULO DA REMUNERAÇÃO DO PROFESSOR TITULAR, MAGISTÉRIO SUPERIOR, DEDICAÇÃO EXCLUSIVA, COM DOUTORADO
	VENC. BAS.- Prof. Titular, Mag. Sup. DE. Doutorado
	R$ 3.110,85

	Retribuição por Titulação da Carreira do Magistério Superior - RT
	R$ 6.968,43

	Gratificação Específica do Magistério Superior - GEMAS
	R$ 1.675,77

		R$ 11.755,05

CÁLCULO DA REMUNERAÇÃO DA FC-5
Aposentados com FC-5 (Aliomar Celestino de Sousa, Matricula SIAPE n° 0276076 / Ana Lúcia Rocha e Silva, Matricula S1APE n° 0276097 / Raimunda Nonato Cordeiro, Matrícula SIAPE n° 0276088 / Rita Martins de Cássia, Matricula SIAPE n° 0275984) 
	REM. - Prof. Titular Mag. Sup. DE. Doutorado
	R$ 11.755,05

	FC-5 - 30% (30% de R$ 11.755,05) 
	R$ 3.526,51

	TOTAL
	R$ 15.281,56

Observando o critério adotado pelo IFT/PI, não tenho dúvidas de que há equívoco no cálculo apresentado, em especial, considerando o que de fato restou garantido pelas decisões judiciais proferidas no caso concreto. Isso porque, conforme já mencionado, nem a decisão proferida nos autos do MS 2000.40.00.000176-0 e nem a decisão proferida no MS 12946-18.2010.4.01.4000 determinam ou autorizam a utilização da metodologia adotada pela entidade que utiliza, como base de cálculo, a remuneração atual de um professor titular. 
E essa conclusão é facilmente retirada do julgamento da Reclamação 17.545/PI, proferida pelo Superior Tribunal de Justiça a partir de provocação da Sra. Rita Martins de Cássia em conjunto com outros interessados, consoante se observa da ementa do referido julgamento, proferido em 14/9/2016, transitado em julgado em 24/8/2017: 
RELATOR	: MINISTRO MAURO CAMPBELL MARQUES
RECLAMANTE	: ALIOMAR CELESTINO DE SOUSA 
RECLAMANTE	: ANA LUCIA ROCHA E SILVA 
RECLAMANTE	: TERESA DE ALBUQUERQUE VILARINHO CASTELO BRANCO 
RECLAMANTE	: JOSE MACHADO COELHO 
RECLAMANTE	: RAIMUNDA NONATO CORDEIRO 
RECLAMANTE	: RITA MARTINS DE CASSIA 
ADVOGADA	: LUCIANA FERRAZ MENDES E OUTRO (S) - PI002578 
ADVOGADA	: NATHALIE CANCELA CRONEMBERGER CAMPELO - PI002953 
RECLAMADO 	: MINISTRO DE ESTADO DO PLANEJAMENTO ORÇAMENTO E GESTÃO 
RECLAMADO 	: REITOR DO INSTITUTO FEDERAL DE EDUCAÇÃO, CIÊNCIA E TECNOLOGIA DO PIAUÍ
PROCESSUAL CIVIL. RECLAMAÇÃO CONSTITUCIONAL. ART. 105, I, "F", DA CONSTITUIÇÃO FEDERAL E ARTS. 187 E SEGUINTES DO RISTJ. SERVIDOR PÚBLICO FEDERAL. QUINTOS INCORPORADOS. PORTARIA MEC 474/1987. PRELIMINAR DE INADEQUAÇÃO DA VIA ELEITA REJEITADA. AUSÊNCIA DE INOBSERVÂNCIA DA AUTORIDADE DA DECISÃO PROFERIDA PELO STJ NO RESP 848.811/PI. NOVA LIDE. AUSÊNCIA DE ESTRITA IDENTIDADE. NECESSIDADE. PRECEDENTES DO STF E DO STJ. RECLAMAÇÃO IMPROCEDENTE. LIMINAR REVOGADA.
1. Pretendem os reclamantes, através da presente demanda, tornar sem efeito o Ofício 583/AUDIR/SEGEP/MP, de 23/11/2013, da Secretaria de Recursos Humanos do MPOG dirigido ao Reitor do Instituto Federal de Educação, Ciência e Tecnologia do Piauí - IFPI, determinando que fossem adotadas providências no sentido de aplicar aos servidores que recebem a Função Comissionada em razão de decisão judicial (quintos incorporados) , o entendimento da Advocacia-Geral da União 
- AGU exarado nos Parecer 335/2011/DHMS/CONSU/PGF/AGU e 349/2011/DHMS/CONSU/PGF, datados, respectivamente, de 30/11/2011 e de 19/12/2011, obedecendo ao disposto na Orientação Normativa/SEGEP n° 04, de 21 de fevereiro de 2013, ao fundamento de que tal medida implicaria em descumprimento da autoridade da decisão proferida pelo Min. Paulo Gallotti nos autos do REsp 848.811/PI.
A posição mais recente do Superior Tribunal de Justiça é no sentido que a "reclamação prevista no art. 105, I, f, da Constituição da República, bem como nos arts. 13, da Lei n. 8.038/1990, e 187 do RISTJ, constitui ação constitucional destinada à garantia da autoridade das decisões do Superior Tribunal de Justiça ou à preservação de sua competência, sendo cabível em face de decisões de autoridades administrativas e judiciais"  (AgRg na Rcl 27.381/PR, Rel. Ministra REGINA HELENA COSTA, PRIMEIRA SEÇÃO, julgado em 28/10/2015, DJe 03/11/2015) . Preliminar de inadequação da via eleita rejeitada.
Nos termos do art. 105, I, "f", da Constituição Federal c/c o art. 187 do RISTJ, cabe Reclamação Constitucional da parte interessada ou do Ministério Público para preservar a competência do Superior Tribunal de Justiça ou para garantir a autoridade das suas decisões somente quando objetivamente violados. 
O ajuizamento da Reclamação Constitucional a fim de assegurar a autoridade de decisão judicial pressupõe a estrita aderência entre o objeto do ato reclamado e o conteúdo da decisão que se alega ter sido descumprida, de modo que a ausência de identidade perfeita entre eles é circunstância que inviabiliza o conhecimento da reclamação. Precedentes do STF e do STJ.
In casu, o decisum tido por inobservado decidiu que "os quintos incorporados na vigência da Lei nº 7.596/87, de acordo com os valores fixados pela Portaria nº 474 do MEC, constituem direito adquirido, não podendo sofrer as reduções remuneratórias determinadas pela Lei nº 8.168/91"  (REsp 848.811/PI, rel. Min. Paulo Gallotti, Dje 06/9/2006.
6. Não há que se falar na inobservância da decisão do STJ no REsp 848.811/PI, isto porque naquela assentada esta Corte Superior limitou-se a decidir que os quintos incorporados na vigência da Lei 7.596/1987, de acordo com os valores fixados pela Portaria MEC 474/1987, não poderiam sofrer as reduções remuneratórias determinadas pela Lei 8.168/1991, ou seja, os novos valores pré-determinados previstos para as Funções Comissionadas (FC) pela Lei 8.168/1991 não alcançariam os quintos incorporados na regime anterior da Lei 7.596/1987, devendo se manter os valores com base a Portaria MEC 474/1987, não determinando o decisum que quintos incorporados deveriam ser calculados sempre com base nos parâmetros da Portaria 474/1987, ou seja, com base no vencimento básico de Professor Titular da carreira do Magistério Superior, em regime de Dedicação Exclusiva, com Doutorado, mesmo quando houvesse a edição de novos planos de carreira e fossem criadas outras vantagens posteriormente.
O que o decisum buscou foi evitar a redução do valor dos quintos incorporados pelos reclamantes na vigência da Lei 7.596/1987, os quais deixariam de ser calculados com base na remuneração de Professor Titular da Carreira do Magistério Superior, em regime de Dedicação Exclusiva, com Doutorado, acrescido de percentuais de 0% a 80%, conforme o caso, e passariam a ter valores fixos, previstos no Anexo II da Lei 8.168/1991, não assegurando, portanto, a manutenção da base de cálculo dos quintos incorporados, como sustentam os reclamantes.
O ato reclamado limitou-se a determinar que fossem adotadas as providências necessárias no sentido de aplicar aos servidores do IFPI que recebem Função Comissionada (FC) em razão de decisão judicial, o entendimento da AGU exarado nos Parecer n°s 335/2011/DHMS/CONSU/PGF/AGU e 
349/2011/DHMS/CONSU/PGF, datados, respectivamente, de 30/11/2011 e de 19/12/2011, que disciplinam a forma de reajuste dos quintos incorporados, em virtude de leis subsequentes, em nada se referindo ao que ficou decidido no decisum ora tido por descumprido, tratando-se de nova lide e que não possui estrita identidade com a decisão do STJ no REsp 848.811/PI, não havendo, portanto, que se falar em desobediência à decisão desta Corte Superior.
Reclamação improcedente. Liminar revogada. (destaques acrescidos) 
Conforme se observa da decisão proferida pelo STJ, aquele Tribunal Superior deixou claro que: 
	(i) os quintos incorporados na vigência da Lei 7.596/1987, de acordo com os valores fixados pela Portaria MEC 474/1987, não poderiam sofrer as reduções remuneratórias determinadas pela Lei 8.168/1991, ou seja, os novos valores pré-determinados previstos para as Funções Comissionadas (FC) pela Lei 8.168/1991 não alcançariam os quintos incorporados na regime anterior da Lei 7.596/1987, devendo se manter os valores com base a Portaria MEC 474/1987;
	(ii) não foi determinado que quintos incorporados deveriam ser calculados sempre com base nos parâmetros da Portaria 474/1987, ou seja, com base no vencimento básico de Professor Titular da carreira do Magistério Superior, em regime de Dedicação Exclusiva, com Doutorado, mesmo quando houvesse a edição de novos planos de carreira e fossem criadas outras vantagens posteriormente; 
	(iii) a decisão judicial buscou evitar a redução do valor dos quintos incorporados pelos reclamantes na vigência da Lei 7.596/1987, os quais deixariam de ser calculados com base na remuneração de Professor Titular da Carreira do Magistério Superior, em regime de Dedicação Exclusiva, com Doutorado, acrescido de percentuais de 0% a 80%, conforme o caso, e passariam a ter valores fixos, previstos no Anexo II da Lei 8.168/1991, não assegurando, portanto, a manutenção da base de cálculo dos quintos incorporados;
Não há, portanto, decisão judicial que ampare a atual metodologia de cálculo adotada pelo IFT/PI, para os proventos pagos à Sra. Rita Martins de Cássia. Cabe, por conseguinte, determinação para que os proventos da inativa sejam ajustados de forma a contemplar os critérios que restaram assegurados pelas decisões transitadas em julgado, consoante decisão do STJ proferida nos autos da Reclamação 17.545/PI. 
Ressalto por fim que, nos termos da jurisprudência do STF, os atos de concessão de aposentadoria têm natureza complexa, nascendo de forma precária a partir da concessão pelo gestor competente e aperfeiçoando-se apenas após o registro pela Corte de Contas. Assim, o ato de aposentadoria somente passa a estar plenamente formado (perfeito) , válido (aferição da legalidade com reflexo de definitividade perante a Administração) e eficaz (plenamente oponível a terceiros, deixando de apresentar executoriedade provisória) quando recebe o registro pela Corte de Contas. Portanto, não havendo o registro, não há que se falar em decadência e em ofensa à segurança jurídica. Ilegal, portanto, a concessão em análise.
Ante o exposto, VOTO para que seja adotada a minuta de acórdão que ora trago ao exame deste Colegiado.
TCU, Sala das Sessões Ministro Luciano Brandão Alves de Souza, em 29 de outubro de 2019.
Ministro VITAL DO RÊGO 
Relator